臺灣高等法院刑事判決
110年度上更一字第99號
上  訴  人  
即  被  告  張家誠



選任辯護人  張運弘律師
            巫宗翰律師
            劉芯言律師
上列上訴人因傷害致重傷案件，不服臺灣桃園地方法院106年度
訴字第879號，中華民國107年9月27日第一審判決（起訴案號：
臺灣桃園地方檢察署105年度偵字第12743號、第22484號），提
起上訴，本院判決後，經最高法院發回更審，本院判決如下：
    主  文
原判決關於丙○○部分撤銷。
丙○○無罪。
    理  由
一、公訴意旨略以：告訴人甲○○與案外人黃琪登為朋友，2人於
    民國105年3月14日晚間施用不詳毒品（均未驗尿，黃琪登本
    件所涉傷害罪嫌，檢察官已另為不起訴處分確定），再於同
    日晚間10時40分至11時許，在桃園市○○區○○○街00號附近之
    路邊，與黃琪登之友人許任旻（所涉傷害罪嫌，檢察官另為
    不起訴處分確定）及蘇奕勳、段禹晨等人會合聊天。蘇奕勳
    （經判處有期徒刑3年2月確定）、段禹晨（通緝中）見黃琪
    登精神恍惚，質疑告訴人帶同黃琪登吸毒，因而心生不滿欲
    教訓告訴人，旋即約同被告丙○○、少年呂○瑋（完整姓名年
    籍詳卷，呂○瑋涉案部分，由臺灣桃園地方法院少年法庭裁
    定感化教育，後於109年間死亡）前來，並由蘇奕勳駕駛車
    牌000-0000號租賃小客車搭載告訴人、丙○○，黃琪登駕駛車
    牌00-0000號自用小客車搭載許任旻，段禹晨駕駛車牌00-00
    00號自用小客車搭載呂○瑋及陳冠宇（另案判處有期徒刑6年
    2月確定），共同前往桃園市○○區○○路000巷00號荷顯宮。詎
    同案之蘇奕勳、段禹晨、呂○瑋及陳冠宇與被告丙○○於105年
    3月15日凌晨0時許，在上址荷顯宮前，基於共同傷害之犯意
    聯絡，分持球棒，毆打告訴人之身體、頭部及四肢等處，段
    禹晨則在旁指揮及觀看，任憑眾人群毆5至10分鐘後，始罷
    手離去，告訴人因此受有頭皮擦傷、顱內出血併意識喪失、
    左側上臂挫傷及左側膝部挫傷等傷害，黃琪登、許任旻留於
    現場照護並將告訴人送醫急救。告訴人因頭部外傷左側頂葉
    腦內出血併頂葉功能異常、語言表達障礙、反應緩慢、理解
    力障礙、外傷性癲癇，大腦皮質功能異常，日常生活需旁人
    協助照料，已達健康有重大不治傷害之重傷害結果。因認被
    告丙○○共同涉犯刑法第277條第2項後段之傷害致人重傷罪嫌
    （起訴書認被告丙○○涉犯刑法第277條第1項傷害罪，於原審
    時經檢察官更正起訴法條為同條第2項後段之傷害致人重傷
    罪）。
二、按犯罪事實應依證據認定之，無證據不得認定犯罪事實，刑
    事訴訟法第154條第2項定有明文。此所謂認定犯罪事實之證
    據，無論其為直接或間接證據，均須達於通常一般人均不致
    有所懷疑，而得確信其為真實之程度，始得據為有罪之認定
    ，若其關於被告是否犯罪之證明未能達此程度，而有合理性
    懷疑之存在，致使無法形成有罪之確信，根據「罪證有疑、
    利於被告」之證據法則，即不得遽為不利被告之認定。再按
    刑事訴訟法第161條第1項規定：檢察官就被告犯罪事實，應
    負舉證責任，並指出證明之方法。因此，檢察官對於起訴之
    犯罪事實，應負提出證據及說服之實質舉證責任。倘其所提
    出之證據，不足為被告有罪之積極證明，或其指出證明之方
    法，無從說服法院以形成被告有罪之心證，基於無罪推定之
    原則，自應為被告無罪判決之諭知。
三、檢察官起訴被告丙○○共同涉犯傷害致人重傷罪，主要依據證
    人即同案被告蘇奕勳、段禹晨於警詢、偵查中之證述；證人
    即同案少年呂○瑋於警詢及原審審理時之證述；證人即告訴
    人甲○○於警詢、偵查之證述；證人許任旻於警詢、偵查之證
    述；證人黃琪登於警詢、偵查中之證述；警察蒐證及監視錄
    影畫面翻拍照片、000-0000號自用小客車租賃契約書、告訴
    人之診斷證明書及傷勢照片、105年9月5日沙爾德聖保祿修
    女會醫療財團法人聖保祿醫院（下稱聖保祿醫院）函文、10
    5年9月9日新光醫療財團法人新光吳火獅紀念醫院（下稱新
    光醫院）函文及病歷摘要、新光醫院106年4月18日診斷證明
    書等為據。訊據被告丙○○坦承當晚案發前在桃園市區○○○街0
    0號附近之路邊，見到蘇奕勳、段禹晨、呂○瑋、黃琪登，然
    否認有何傷害致人重傷之犯行，辯稱：當天是要去ＯＯＯ街00
    號樓上的奪標有限公司（下稱奪標公司）上班，我不認識告
    訴人，並無於案發時跟蘇奕勳他們一起到大有路的荷顯宮，
    更無出手毆打告訴人等語，被告丙○○之選任辯護人為其辯護
    稱：被告丙○○於案發時並未在場，且無與蘇奕勳等人有傷害
    之犯意聯絡、行為分擔等語。
四、經查：
　㈠告訴人甲○○於105年3月15日凌晨0時許，在桃園市○○區○○路00
    0巷00號荷顯宮遭多人毆打，受有顱內出血併意識喪失、頭
    皮擦傷、左臉頰挫傷、左耳後挫傷、左側上臂挫傷、左上背
    挫傷、左後腰挫傷、左側膝部挫傷、右掌挫傷及右上臂挫傷
    等情，業據證人即告訴人於警詢、偵查時證述明確（偵1274
    3卷第22至24頁、第77至80頁、第107至109頁、第159至162
    頁），並與證人黃琪登於警詢、偵查及原審審理時（偵1274
    3卷第29頁、第152至155頁、第163至166頁、第183至184頁
    ，原審訴字卷第144頁反面至145頁）及證人呂○瑋於警詢、
    原審審理時（偵12743卷第14至15頁，原審訴字卷第151頁反
    面至156頁）及證人許任旻於警詢、偵查中（偵12743卷第35
    至36頁，偵22484卷第30至34頁）證述情節大致相符，且有
    聖保祿醫院診斷證明書、告訴人傷勢照片、涉案車輛之車籍
    資料、租賃契約書及租車人身分證影本及荷顯宮現場照片、
    沿途監視器錄影畫面翻拍照片在卷可稽（偵12743號卷第44
    至45頁、第47至50頁、54至59頁、第60頁、第63至65頁、第
    89至93頁、第143頁）。告訴人嗣經診斷受有頭部外傷左側
    頂葉腦內出血併頂葉功能異常、語言表達障礙、反應緩慢、
    理解力障礙、外傷性癲癇，大腦皮質功能異常，屬無法治癒
    狀態，日常生活需旁人協助照料，且業於106年11月20日經
    臺灣新北地方法院以106年度輔宣字第46號民事裁定宣告告
    訴人為受監護宣告之人等情，有新光醫院乙種診斷證明書、
    105年9月9日（105）新醫醫字第1703號、106年12月15日（1
    06）新醫醫字第2487號函附病歷摘要記錄、長庚醫療財團法
    人林口長庚紀念醫院108年7月1日函暨所附鑑定意見書及上
    開民事裁定在卷足憑（偵12743卷第86頁、第88頁、第145至
    146頁、第192頁，原審訴字卷第65至65之1頁，本院前審卷
    一第402至404頁、第414至418頁，本院卷第238頁）。告訴
    人於上揭時、地遭多人毆打致受重傷之事實，固堪認定，但
    因所調取之涉案車輛車籍資料及經國路與南平路口、大業路
    與健行路口、荷顯宮三處之監視錄影，僅能認定車牌000-00
    00號租賃小客車（由蘇奕勳承租），車牌00-0000號自用小
    客車（車主黃琪登駕駛），車牌00-0000號自用小客車（車
    主段禹帆為段禹晨之兄，由段禹晨使用）前往荷顯宮，均非
    被告丙○○管領使用之車輛，也未攝錄到被告丙○○之身影，無
    法憑以認定被告丙○○有無共同前往荷顯宮參與本案。
　㈡被告丙○○供承當晚下課後與呂○瑋前往桃園市區○○○街00號樓
    下，且經證人乙○○（當時與呂○瑋為男女朋友，與被告丙○○
    為同校同學）、丁○○（被告丙○○之同校同學）於本院審理時
    證述明確，但證人乙○○、丁○○證稱不清楚被告丙○○後續行蹤
    等語（本院卷第208至219頁），且案發現場荷顯宮位於桃園
    市○○區○○路000巷00號，距離桃園市區○○○街00號有相當路程
    （見本院卷第242頁地圖），無從僅憑被告丙○○當晚曾經出
    現在桃園市區○○○街00號樓下，即認其一同前往荷顯宮或與
    其他被告間有何犯意聯絡。而被告丙○○於警詢、偵查、原審
    、本案前審及本院審理時始終否認犯罪，辯稱：當晚並未與
    蘇奕勳等人一同前往大有路的荷顯宮案發現場，並未毆打告
    訴人甲○○等語。檢察官固依據卷內證人甲○○、黃琪登、許任
    旻、蘇奕勳、段禹晨、呂○瑋等人之證述，認被告丙○○亦一
    同前往荷顯宮，且共同出手毆打告訴人甲○○，但查：
　⒈證人段禹晨於警詢並未證稱被告丙○○一同前往荷顯宮，於偵
    查中證稱：被告丙○○當天下課後要去同德六街的公司上班，
    在同德六街時他有出現，但沒有一起前往荷顯宮等語，且關
    於衝突起因，均未敘及與被告丙○○有何關聯（偵12743卷第4
    0至43頁，偵22484卷第37至41頁）；證人蘇奕勳於警詢及偵
    查中皆稱：被告丙○○並無在荷顯宮現場，且關於衝突起因，
    均未敘及與被告丙○○有何關聯（偵12743卷第3至5頁、第100
    至105頁），於原審準備程序以被告身分應訊時亦未提及被
    告丙○○一同前往荷顯宮（原審卷第45至53頁）；證人許任旻
    於警詢及偵查中證稱：當晚因黃琪登說身體不舒服，要我陪
    他，故而前往同德六街，之後黃琪登駕駛自用小客車載我一
    起前往荷顯宮，我不認識丙○○，且告訴人被打時我站很遠、
    燈光很暗，無法指認等語（偵12743卷第35至36頁，偵22484
    卷第30至34頁），既未指認被告丙○○在場參與毆打告訴人，
    亦未證述此糾紛之起因與被告丙○○有何關聯。從而，檢察官
    所引之上開三位證人之證述，自難據為不利被告丙○○之認定
    。
　⒉證人即告訴人於105年3月17日警詢、同年11月29日偵訊雖均
    曾指認過被告丙○○在場並參與毆打等語（偵12743卷第24頁
    、第159至162頁），但犯罪現場整體環境及動態狀況之客觀
    條件，與能否提供目擊者（包括被害人）於事後調查時，對
    加害人為明確之指認，存有重要關係，倘該等案發時之客觀
    因素，依一般生活經驗，可認不能或不易提供目擊者對特定
    加害人足以清晰為人臉或其他特徵辨認之良好條件，縱日後
    再依當面或提供照片之方式指認，亦難期待僅憑記憶或照片
    清晰度為正確無誤之指認。告訴人稱其於本案發生前沒有看
    過丙○○、不認識丙○○（偵12743卷第160頁、第80頁、第108
    頁），且起訴書雖稱告訴人與被告丙○○一同搭乘蘇奕勳駕駛
    之租賃小客車云云，但依卷內證據，不論是證人甲○○、黃琪
    登、許任旻或是同案被告蘇奕勳、段禹晨、呂○瑋均未明確
    證述過被告丙○○搭乘蘇奕勳之車共同前往，此段起訴事實已
    與卷內證據不合，無證據可認告訴人與被告丙○○曾同車近距
    離相處而可熟悉彼此面容之情事。又案發時間為半夜凌晨，
    案發地點荷顯宮機車停車格處燈光昏暗，有現場照片附卷可
    參（偵12743卷第54頁），亦為證人即告訴人、證人黃琪登
    、許任旻證稱當時天色昏暗、路燈有段距離、微微的路燈、
    燈光很暗等情甚明（偵12743卷第79頁、第108頁、第164頁
    ，偵22484卷第32頁），被告丙○○個人外貌亦無顯著特徵，
    告訴人於同年8月18日、23日之偵訊中證稱：（經提示卷第1
    3頁照片供指認）因當時天色昏暗，所以看的不是很清楚，
    無法指認、斷定丙○○是否有毆打；警詢時沒有肯定指認丙○○
    ，且當時在病房內無法講話，對丙○○有無毆打，我無法確定
    等語（偵12743號卷第79頁、第108至109頁），則告訴人於1
    05年3月17日警詢時雖指認丙○○共同參與毆打，但衡諸整體
    客觀觀察指認條件，告訴人之指認是否正確無誤，並非無疑
    。嗣告訴人於105年11月29日之偵訊中改稱：「（問：有無
    補充？）答：…上次開庭後我有去看丙○○的臉書，照片比較
    清楚，所以我確定他是當天拿鋁棒打我的其中一人。（問：
    你方稱你有比較清楚的丙○○在FB上照片，可否提供？）答：
    沒有。那是我在他的臉書上看到的。【問：（提示卷第98頁
    丙○○照片）當天照片中人是否有毆打你？】答：是，我很確
    定。（問：上開丙○○…毆打甲○○有無使用工具？）答：有。
    用鋁棒」等語（偵12743卷第159頁、第160頁、第163頁）。
    然依卷附之丙○○照片，上開供指認之「卷第13頁照片」，與
    「卷第98頁照片」係同一相片影像，且經放大倍數更易於辨
    識人臉之照片，如就「卷第13頁照片」無法指認，對於「卷
    第98頁照片」卻可明確指認，已難謂與經驗法則無違。又告
    訴人先前證述無法指認丙○○之原因，係「案發當時天色昏暗
    、看不清楚」，其後改稱丙○○參與毆打，係以其在FB（即臉
    書）上看到比較清楚的丙○○照片為指認依據。告訴人先前既
    因案發時天色昏暗，看的不是很清楚而無法指認，嗣其看到
    丙○○FB上之照片，何以就「卷第98頁照片」即能為明確之指
    認？其指認之正確與否，顯非無疑。告訴人於歷次警詢、偵
    查中之證述均未提及其當日遭人圍毆之原因與被告丙○○有何
    關聯，指認被告丙○○共同參與本案犯罪之證述亦存有前述疑
    點，非無瑕疵可指，因認其證述僅足以認定當日遭多人毆打
    致重傷之事實，尚不足為被告丙○○確實參與其中之證明。
　⒊檢察官復引據證人黃琪登、呂○瑋之證述為憑，但查：
　　⑴證人黃琪登固於警詢之初指稱被告丙○○與呂○瑋共乘車牌00
      -0000號自用小客車與陳冠宇等人抵達荷顯宮，並有攻擊
      告訴人之行為云云（偵12743卷第29至30頁、第31至32頁
      ）。然此除經被告否認在卷外，關於交通工具之使用狀況
      亦與段禹晨（00-0000號自用小客車車主段禹帆之弟）證
      稱：當日駕駛該車搭載呂○瑋及另名男子，全車共3人前往
      荷顯宮（偵12743卷第40頁反面，偵22484卷第38頁）；呂
      ○瑋指稱當日係由段禹晨駕駛DJ-7787號自用小客車搭載其
      （呂○瑋）與另名男子，全車共3人前往荷顯宮（偵12743
      卷第14頁反面至15頁反面），被告丙○○並未與之同車（原
      審訴字卷第152頁反面）等情不符。且本案起於當日黃琪
      登疑因施用毒品精神不佳，蘇奕勳等人見狀認與告訴人有
      關，遂起意毆打告訴人，業據告訴人、證人黃琪登、蘇奕
      勳陳明在卷（偵12743卷第22頁、第29頁、第32頁、第3頁
      反面至第4頁正面），黃琪登也稱當時精神狀況不好，所
      以才連絡許任旻、段禹晨等語（偵12743卷第31頁反面、
      第152頁、第183頁正面），則以黃琪登當日之狀態，能否
      正確辨明衝突過程之具體情節，更非無疑。觀之黃琪登於
      原審作證時自承「我當時精神狀況有點混亂。記不太清楚
      有誰，所以不確定有無丙○○」、「（警詢及偵訊）是我誤
      以為丙○○有跟他們一起去」、「（為何誤會？）因為丙○○
      跟他們都是一群人一起行動的」、「毆打甲○○的人好像都
      是段禹晨找去的。丙○○部分我不太清楚他有無去，因為當
      時我意識不太清楚」等情（原審訴字卷第145至147頁），
      更不能排除其受所謂「一起行動」之既有印象影響，誤指
      被告丙○○由段禹晨搭載前往，並參與攻擊告訴人之可能。
　　⑵少年呂○瑋雖於原審改稱被告丙○○有在現場，未持棍棒，徒
      手毆打告訴人云云（原審訴字卷第152頁、153頁反面），
      然此除與其在警詢（105年4月13日）之初，明白指稱被告
      並未在場等語不符外（偵12743卷第14至15頁）；所指被
      告徒手毆打之參與情形，亦與告訴人指證係遭被告持鋁棒
      毆打（偵12473卷第159頁）有違。參以證人呂○瑋於原審
      作證時（107年7月31日）距本案事發已逾2年，指證內容
      除改稱被告在荷顯宮徒手毆打告訴人外，關於被告是在何
      時、以何方式到場，乃至告訴人遭眾人亂棒毆擊下，被告
      如何以徒手方式毆打告訴人等節，均稱不復記憶（原審訴
      字卷第152至155頁）。是以證人呂○瑋原審所為異於他人
      供述情節之證言是否真實可採，亦屬有疑。
五、本案固屬深夜發生於戶外，光線欠佳處之多人鬥毆事件，受
    限於在場人員之參與程度或遭受攻擊狀況，與其各自之觀察
    、記憶能力，難期全部供述一致且鉅細靡遺，然此並不影響
    檢察官應負之舉證與說服義務，致由被告承擔該等不利舉證
    之後果。故法院在告訴人、證人之陳述前後不符，且相互間
    歧異之情形下，仍應仔細斟酌推敲以為取捨判斷，既不得以
    其稍有不符，即認全部均不可採；亦不得無視證言歧異對於
    基本事實認定之影響，逕行擷取片段供述，而為不利被告之
    認定。本案經綜合審酌：
　㈠告訴人在與被告並不相識，且於深夜時分突然遭受多人合力
    重擊之情形下，先在105年3月17日經警提示照片後，以「中
    等身分，皮膚黝黑」等辨識度較低之特徵描述，指稱被告在
    場參與（偵12743卷第21至25頁、第27頁）。旋於同年8月18
    日經檢察官提示較原指認照片（偵124743卷第27頁）更為清
    晰且放大影像之同幀照片（偵12473卷第13頁）時，明白表
    示「當時天色昏暗，所以看的不是很清楚，我無法確認」（
    偵12473卷第79頁）；嗣於同年月23日再經檢察官提示被告
    照片時，仍表示「沒有辦法辨認，有點眼熟，但無法判斷，
    當天天色很黑，我之前不認識他」等語（偵12473卷第108頁
    ）。足見告訴人突然遭受多人攻擊，且現場顱內出血併意識
    喪失之情形下，所生之指認困難，係受客觀時、地、狀態之
    影響，而非日久遺忘所致，難認得以經由重覆觀看與事發時
    、地欠缺關聯之被告臉書照片而為補正。從而，告訴人嗣後
    再以根據被告臉書照片辨識為由，堅指被告參與毆打云云，
    自難逕採。
　㈡當日前往荷顯宮之證人段禹晨、蘇奕動、許任旻或指被告並
    未前往荷顯宮，或稱無法指認被告是否在場，其等供述自難
    據為不利被告之認定，亦如前述。
　㈢證人黃琪登、呂○瑋所供前後不符，已見明顯瑕疵，即便曾經
    指稱被告在場參與，所述到場之交通、攻擊方式等涉及被告
    在場、參與分工等基本事實之陳述，亦有矛盾，且與證人即
    告訴人之指證難謂相符，復無其他客觀事證可以補強，亦不
    足為不利被告之認定。
　㈣被告就其所辯當晚下課後，前往同德六街上班等語，雖無打
    卡資料或監視畫面可以供審認；證人乙○○、丁○○於本院所為
    證言，亦不足為被告之不在場證明。惟被告基於不自證己罪
    原則，在缺乏積極證據證明被告犯罪之情形下，亦不得逕以
    被告不能證明自己並無在場可能，而為不利被告之認定。　
    　　　
六、綜上所述，檢察官所舉上開事證，未達於通常一般人均不致
    有所懷疑，而得確信其為真實之程度。此外，復無其他積極
    證據足以證明被告丙○○有公訴意旨所指犯行，本於「罪證有
    疑，利於被告」之法則，應為被告無罪之諭知。原審疏未詳
    細勾稽，遽為被告有罪之認定，並予科刑，即有未洽。被告
    上訴否認犯罪，指摘原判決不當，為有理由，應由本院
　　院撤銷原判決，另為被告無罪之諭知。
據上論斷，應依刑事訴訟法第369條第1項前段、第364條、第301
條第1項，判決如主文。　　
本案經檢察官張羽忻提起公訴，檢察官李豫雙到庭執行職務。
中　　華　　民　　國　　111 　年　　4 　　月　　13　　日
                  刑事第六庭  審判長法　官  劉方慈
                                    法　官  朱嘉川
                                    法　官  許曉微
以上正本證明與原本無異。
檢察官如不服本判決，應於收受送達後20日內向本院提出上訴書
狀，其未敘述上訴之理由者並得於提起上訴後20日內向本院補提
理由書（均須按他造當事人之人數附繕本）「切勿逕送上級法院
」。
                                    書記官  徐仁豐
中　　華　　民　　國　　111 　年　　4 　　月　　13　　日